【裁判字號】    98,訴,792
【裁判日期】    990317
【裁判案由】    遷讓房屋等
【裁判全文】
臺灣士林地方法院民事判決               98年度訴字第792號
原      告  乙○○
            戊○○
上二人共同
訴訟代理人  丁○○
            顏文正律師
被      告  丙○○
訴訟代理人  黃德賢律師
上列當事人間遷讓房屋等事件，本院於民國99年2 月24日言詞辯
論終結，判決如下：
    主  文
原告之訴及假執行之聲請均駁回。
訴訟費用由原告負擔。
    事  實  及  理  由
壹、程序部分
    按訴狀送達後，原告不得將原訴變更或追加他訴，但經被告
    同意、請求之基礎事實同一或擴張減縮應受判決事項之聲明
    者，不在此限。民事訴訟法第255 條第1 項第1 款、第2 款
    、第3 款分別定有明文。原告起訴時所載訴之聲明為：「(1)
    被告應將坐落臺北市○○區○○路49號（下稱系爭房屋）2
    樓及其小閣樓之建物返還予原告乙○○（下稱乙○○）、戊○○（下稱戊○○，如同指乙○○、戊○○2 人，則合稱原
    告），並自起訴狀繕本送達翌日起至返還上開建物之日止，
    按月給付乙○○新臺幣（下同）6 萬元；(2)原告願供擔保，
    請准宣告假執行」（本院卷第7 頁）。嗣於民國98年12月29
    日，依本院於98年9 月25日勘驗現場並囑託臺北市士林地政
    事務所測繪之複丈成果圖，具狀更正為現在訴之聲明（本院
    卷第75頁）。經核上開聲明之變更，係基於同一基礎事實，
    而減縮應受判決事項之聲明者，被告復當庭表示同意原告訴
    之變更（本院卷第72頁）。揆諸上開法條規定，原告訴之變
    更自應准許。先予敘明。
貳、實體部分
一、原告起訴主張：
  (一)系爭房屋（含1 、2 樓及小閣樓）為未辦保存登記之建物，
    係訴外人徐莊照（下稱徐莊照）所興建，嗣經乙○○以臺北
    慈善宮所交付之650 萬元買受，而取得事實上處分權及使用
    收益權。又系爭房屋現供臺北慈善宮使用，戊○○為臺北慈
    善宮管理委員會主任委員，而屬占有人。
  (二)系爭房屋1 樓增建部分（即附圖所示C 、D 、E 部分）、2
    樓（即附圖所示A 、B 部分）及2 樓增建（即附圖所示A 部
    分，亦即相當於3 樓位置之小閣樓），現均由被告占有使用
    中，且拒不搬遷。被告無權占有系爭房屋上開部分，原告為
    系爭房屋所有權人及占有人，自得依民法第767 條、第962
    條規定請求被告遷讓返還之。又被告無權占有使用系爭房屋
    1 樓如附圖所示C 、D 、E 部分、系爭房屋2 樓及增建如附
    圖所示A 、B 部分，受有相當租金之利益，並侵害原告之權
    利，應給付相當租金之不當得利。系爭房屋所坐落之臺北市
    ○○區○○段三小段470 、471 地號土地（以下合稱系爭土
    地，所有權人為臺北市），97年度申報地價為每平方公尺2
    萬8,705 元，如依土地法第97條規定按土地申報地價年息10
    % 計算相當租金之不當得利，為每月5 萬3,513 元；系爭土
    地98年度申報地價為每平方公尺8 萬1,390 元，按土地申報
    地價年息10% 計算相當租金之不當得利，為每月15萬1,731
    元。原告主張被告每月相當租金之不當得利為6 萬元，應屬
    合宜，爰請求被告按月給付之。
  (三)並聲明請求判決：
    1.被告應將系爭房屋如附圖所示A 、B 、C 、D 、E 部分返
      還予原告，並自起訴狀繕本送達翌日起至返還上開建物之
      日止，按月給付乙○○6 萬元。
    2.原告願供擔保，請准宣告假執行。
二、被告則辯稱：
  (一)徐莊照以本院95年度訴字第295 號民事案件，訴請乙○○、
    訴外人丁○○遷讓返還系爭房屋1 樓（下稱系爭另案），雖
    經判決駁回確定在案，惟系爭另案判決並未認定乙○○之占
    有權源及本案爭執之系爭房屋如附圖所示A 、B 、C 、D 、
    E 部分。又系爭房屋如附圖所示A 、B 、C 、D 、E 部分，
    於85年之前即由徐莊照及被告使用迄今。原告從未擁有事實
    上處分權及使用收益權，其等依民法第962 條規定，請求被
    告遷讓房屋實無理由，不當得利之請求亦乏所據。
  (二)系爭另案審理程序，證人王春輝、陳德金、游義春均證稱乙○○交付予徐莊照之650 萬元，係代理台北慈善宮所為。是
    以，原告均非所有權人，其等訴請被告遷讓房屋即屬當事人
    不適格，不具權利保護要件。
  (三)並聲明請求判決：
    1.原告之訴駁回。
    2.如受不利判決，願供擔保請准宣告免為假執行。
三、兩造不爭執之事項（本院卷第100頁背面）：
  (一)系爭房屋為未辦保存登記之建物，徐莊照為原始起造人，系
    爭另案判決確定乙○○基於買賣契約關係，有權占有系爭房
    屋1 樓（不含系爭房屋如附圖所示C 、D 、E 部分）。此業
    經本院調閱系爭另案全卷查核無訛。
  (二)被告占有使用系爭房屋1 樓如附圖所示C （面積8.21平方公
    尺）、D （面積4.7 平方公尺）、E （面積6.14平方公尺）
    部分，占有使用系爭房屋2 樓如附圖所示A （面積33.37 平
    方公尺）、B （面積96.67 平方公尺）部分，此業經本院於
    98 年9月25日履勘現場，並囑託臺北市士林地政事務所測繪
    無訛，有本院勘驗測量筆錄、臺北市士林地政事務所複丈成
    果圖在卷供參（本院卷第52頁至第54頁，第60頁至第61頁）
    。
四、本件經兩造整理並簡化後之爭點如下（本院卷第100 頁背面
    ）：
  (一)乙○○與徐莊照間，是否曾就系爭房屋如附圖所示A 、B 、
    C 、D 、E部分成立買賣契約？
  (二)被告是否有權占有使用系爭房屋如附圖所示A 、B 、C 、D
    、E 部分？
  (三)乙○○得否請求被告給付相當於租金之不當得利？金額若干
    ？
五、茲析述本院得心證之理由如下：
  (一)乙○○不得依民法第767 條之規定，請求被告遷讓返還房屋
    ：
    1.乙○○並非所有權人：
      按所有人對於無權占有或侵奪其所有物者，得請求返還之
      。對於妨害其所有權者，得請求除去之。有妨害其所有權
      之虞者，得請求防止之，民法第767 條第1 項定有明文。
      又不動產物權，依法律行為而取得、設定、喪失及變更者
      ，非經登記，不生效力，亦為同法第758 條所明定。而系
      爭房屋為未辦保存登記之建物，乙○○無從取得所有權，
      並非系爭房屋之所有人，不得依民法第767 條之規定，以
      所有權人之身分請求被告遷讓房屋。又縱認乙○○取得系
      爭房屋之事實上處分權（詳下述），惟對未登記之不動產
      肯認有事實上處分權，乃係實務上之便宜措施，然事實上
      處分權究非所有權，尚難類推適用所有權之物上請求權之
      規定（最高法院95年度台上字第94號裁判意旨參照），從
      而，乙○○依民法第767 條規定，請求被告遷讓返還房屋
      ，已屬無據。
    2.乙○○不能證明其為系爭房屋2 樓及小閣樓（即附圖所示
      A 、B 部分）、1 樓增建部分（即附圖所示C 、D 、E ）
      之事實上處分權人：
      (1)乙○○主張其為系爭房屋如附圖所示A 、B 、C 、D 、
        E 部分之事實上處分權人，惟為被告所否認。經查，乙○○主張其業向徐莊照買受取得系爭房屋如附圖所示A
        、B 、C 、D 、E 部分事實上處分權，係以系爭另案判
        決結果為據，惟查，系爭另案僅認定乙○○自徐莊照取
        得系爭房屋1 樓（不含附圖所示C 、D 、E 部分）之事
        實上處分權，至系爭房屋如附圖所示A 、B 、C 、D 、
        E 部分事實上處分權之歸屬，則非系爭另案之審理範圍
        ，亦未據系爭另案審酌判斷，尚難以系爭另案之確定判
        決內容，作為有利乙○○之證據。
      (2)乙○○雖主張：其支付予徐莊照之650 萬元，係為買受
        系爭房屋1 、2 樓及小閣樓全部，非僅買受不含如附圖
        所示C 、D 、E 部分之系爭房屋1 樓云云，惟未有明確
        約定買賣範圍之書面契約可佐，已難信為真實。乙○○
        另聲請傳喚證人甲○○，經甲○○於本院99年2 月24日
        言詞辯論期日到庭證稱：臺北慈善堂要買廟，伊介紹向
        徐莊照買，由乙○○代表去談，以650 萬元向徐莊照買
        受系爭房屋1 、2 、3 樓等語（本院卷第98頁背面）。
        惟甲○○亦自承其為介紹人，僅於乙○○與徐莊照第一
        次見面時在場，之後並未參與交易、協商、付款之過程
        等語（本院卷第98頁背面），則其就乙○○與徐莊照間
        交易之經過，及成交價錢、買賣標的範圍等條件，均非
        親自見聞；況乙○○與徐莊照間並未簽署書面買賣契約
        ，此為兩造所不爭（本院卷第72頁背面），乃甲○○竟
        表示徐莊照於簽約後有影印書面契約予伊云云（本院卷
        第99頁背面），則甲○○之記憶是否與事實相符，顯堪
        質疑，自不得以其證詞，遽為有利原告之判斷。
      (3)再者，乙○○亦自承伊（或其代表之臺北慈善堂）自始
        未占有使用系爭房屋如附圖所示A 、B 、C 、D 、E 部
        分。如乙○○買受之標的包括上開部分之事實上處分權
        或使用權，豈有不請求徐莊照依約履行、將上開標的交
        付予乙○○占有使用之理？乙○○雖表示：徐莊照請被
        告留下，係為指導原告佛教的禮儀云云，惟如乙○○已
        受讓取得系爭房屋之全部事實上處分權或使用權，徐莊
        照就原告之使用、經營方式應即無從置喙，原告之主張
        尚與常情不合。
    3.綜上，乙○○並非系爭房屋如附圖所示A 、B 、C 、D 、
      E 部分之所有權人，亦未能證明其為事實上處分權人，從
      而，其依民法第767 條規定，以所有權人之身分請求被告
      遷讓返還房屋，為無理由。
  (二)原告不得依民法第962 條之規定，請求被告遷讓返還房屋：
    1.按占有人，其占有被侵奪者，得請求返還其占有物；占有
      被妨害者，得請求除去其妨害；占有有被妨害之虞者，得
      請求防止其妨害，民法第962 條定有明文。又所謂占有人
      ，為對於物有事實上管領力之人，此觀諸同法第940 條之
      規定即明。故以占有被侵奪為原因請求返還占有物者，惟
      對於物有事實上管領力之占有人始得為之，如對於占有物
      未有事實上之管領力，即使對於占有物有合法之權源，亦
      不能本於占有請求返還。亦經最高法院著有42年台上字第
      922 號、64年台上字第2026號判例可資參照。
    2.原告（或其代表之臺北慈善堂）自始未占有使用系爭房屋
      如附圖所示A 、B 、C 、D 、E 部分，此為兩造所不爭，
      則原告對該部分房屋自始未享有事實上之管領力，自非該
      部分房屋之占有人。由是，原告依民法第962 條規定，以
      占有人之身分起訴請求被告遷讓返還房屋，亦屬無稽。
  (三)綜上所述，原告不得依民法第767 條、第962 條規定請求被
    告遷讓返還系爭房屋如附圖所示A 、B 、C 、D 、E 部分。
    被告占有使用系爭房屋如附圖所示A 、B 、C 、D 、E 部分
    ，對於原告而言既非屬無權占有，自無因其占有使用而受利
    益，並致原告受有損害之不當得利情事，原告請求被告按月
    給付6 萬元之相當租金不當得利，亦非有據，其訴均應予駁
    回。原告之訴既經駁回，其假執行之聲請即失所附麗，應併
    予駁回。
六、本件事證已臻明確，兩造其餘主張陳述及所提之證據，於判
    決結果不生影響，無庸一一論駁，附此敘明。
七、據上論結，原告之訴為無理由，依民事訴訟法第78條、第85
    條第1項，判決如主文。
中    華    民    國    99    年    3     月    17    日
                  民事第二庭  法  官  王怡雯
以上正本證明與原本無異。
如對本判決上訴，應於判決送達後20日內向本院提出上訴狀。
中    華    民    國    99    年    3     月    23    日
                              書記官  桂大永

司法院資訊處製作；財團法人民間司法改革基金會備份。
